臺灣高等法院高雄分院刑事判決
110年度侵上訴字第27號
上  訴  人  
即  被  告  楊駿偉


指定辯護人  義務辯護人黃韡誠律師
上列上訴人因妨害性自主案件，不服臺灣高雄地方法院109年度
侵訴字第38號，中華民國110年3月10日第一審判決（起訴案號：
臺灣高雄地方檢察署108年度偵字第17528號），提起上訴，本院
判決如下：
    主  文
原判決撤銷。
乙○○犯強制性交罪，處有期徒刑參年貳月。 
    事  實
一、乙○○透過臉書結識代號AV000-A108145已滿18歲之女子（真
    實姓名年籍詳卷，下稱甲○），雙方於民國108年6月11日24
    時許，相約前往高雄市○○區○○路000號之享溫馨KTV唱歌，至
    翌日（12日）凌晨2時許結束，因時間已晚且該時下雨，兩
    人遂於同日凌晨4時30分許先行入住址設高雄市○○區○○○路00
    號之「麗都大旅社」。惟於旅社房間內，乙○○即基於強制性
    交之犯意，不顧甲○拒絕抗拒，強行脫去甲○褲子，違反其意
    願，將生殖器插入甲○陰道內，對甲○為性交行為1次得逞。
    嗣於同日上午7時57分許，甲○見乙○○熟睡，恐開門離去會被
    乙○○發覺，遂先透過臉書messenger通訊軟體，向友人劉○聖
    告知其遭人限制自由，經劉○聖告以將協助報警。乙○○獲悉
    上情，遂先行離去。嗣劉○聖亦與員警抵達旅社，甲○隨報警
    ，經警循線查獲。
二、案經甲○訴由高雄市政府警察局鳳山分局報告臺灣高雄地方
    檢察署檢察官偵查起訴。 
    理  由
一、證據能力：  
　  查本判決所引用屬於傳聞證據之部分，均已依法踐行調查證
    據程序，且檢察官、被告乙○○及其辯護人，於本院審理中，
    均明示同意有證據能力（見本院卷113至114頁），至言詞辯
    論終結前亦未聲明異議，本院審酌該等證據作成時情況，並
    無違法取證之瑕疵，且無顯不可信之情形，以之作為證據應
    屬適當，依第159條之5第1項規定，自均有證據能力。下列
    認定本案之非供述證據，經查並無違反法定程序取得之情，
    依刑事訴訟法第158條之4 規定反面解釋，亦應具證據能力
    。
二、認定犯罪事實所憑之證據及理由：
    上訴人即被告乙○○（下稱被告）供認有於上揭時地與告訴人
    甲○為上開性行為1次之情，惟矢口否認有何強制性交之行為
    ，辯稱：是兩人合意為上開性交行為，並無強制性交甲○等
    語。然查：　
㈠、被告與告訴人甲○於案發時地有為性器接合之性行為一節，此
    據被告於本院所不爭執，並據告訴人甲○證述，另有內政部
    警政署刑事警察局（下稱刑事局）108年8月30日刑生字第10
    80058899號鑑定書（下稱刑事局鑑定書），其鑑定結果認：
    告訴人陰道深部棉棒精子細胞層所檢出之男性DNA-STR型別
    與被告相符等語（偵卷第21至24頁）在卷為證，堪信真實。
    　
㈡、被告係違反告訴人甲○意願對甲○為強制性交之認定如下：
  ⒈證人即告訴人甲○於108年6月12日警詢證述：我與乙○○認識兩
    天。我們在網路直播認識的。乙○○在206室對我毛手毛腳，
    一開始我有拒絕他跟他說不要，他就把我褲子及内褲脫下，
    然後他把我硬上，我當時有反抗及明示拒絕三次以上他有將
    他的生殖器插入我陰道内（警卷10至11頁）；於偵訊及原審
    審理時亦具結證稱：我和被告是臉書網友。我有看他的唱歌
    直播，之後他私訊我聊天認識的。是在案發前一天，才聊天
    認識的，案發當天是第一次見面。被告在直播中有詢問大家
    誰要去唱歌，我私訊他說想去，他就來我家載我，當時在KT
    V外一直等他的朋友等到凌晨12點，才進去包廂唱歌，我沒
    有喝酒，被告也沒有喝酒。之後他就載我去麗都旅館，由他
    提出身分登記，並付錢。進房間後我沒有洗澡就先睡，才剛
    蓋上被子被告就把我被子拉開，摸我的大腿外側，我有推開
    他，跟他說不要用我，但他將我的雙手壓制住，他力氣比較
    大，我沒辦法抵抗，他強行把我褲子及內褲脫下，然後將他
    的生殖器插入我的陰道內，他沒有戴安全套，射精在我體內
    。結束後被告睡著了，但因為房間是暗的，外面是亮的，被
    告說如果我偷跑出去門一開他會知道，所以我沒辦法離開。
    後來我朋友先傳訊息跟我道早安，他問我在哪裡，因為他住
    鳳山，所以我才跟他說我被人限制不能回家，叫他來救我，
    我沒有說我被性侵，是因為有點尷尬；我朋友幫我報警，我
    才脫困。我跟朋友求救後，有嘗試先離開旅館，一開門被告
    就發現了，他擋在我要出去的門口，不讓我離開，把我壓回
    床上，他用力關門，發出撞擊聲，並推我肚子一下。我大聲
    跟他說我朋友已經到了，也報警了，他拿著我的手機檢視，
    看到我朋友回覆已經幫我報警了，他就趕緊離開，我就直接
    馬上離開房間，去找我朋友。警方到麗都旅館時被告已經先
    離開了等語（偵卷第29至31頁、原審卷第102至108、110、1
    12至113、117至118頁）。則告訴人甲○就有用手推、口語表
    達不要，然因體力明顯不及被告而無從制止，遭強制性交，
    之後如何趁機向證人劉○聖求援及報警情形，證述詳盡。
  ⒉且證人劉○聖（年籍詳卷）於警詢、偵訊及原審審理中具結證
    稱：本件是我報案。我與告訴人是網友，偵卷第75至79頁所
    示對話內容即是我與告訴人的對話。案發日的前幾天我有先
    跟告訴人聊一下，當天她說她跟被告去唱歌，因為告訴人傳
    訊息跟我說對方不讓她離開，她想要回家，她並沒有要求我
    報警，因為怕家人知道，且她說對方有言語威脅，是我覺得
    不妥，擔心她有危險才自行報案。我先傳「我幫妳處理」、
    「我要救妳」這些訊息，然後先去麗都大旅社，看到疑似被
    告之人正準備牽車，因告訴人有傳如偵卷第76頁的照片給我
    ，該照片上之人與牽車之人相似，所以我猜測該人是被告。
    後來我就去派出所報案，但值班員警要我打110，我就打了1
    10，再回到現場等警察過來。警察到場後我就進去麗都大旅
    社，該時警察在我後面，我進去問櫃檯人員，告訴人才從樓
    梯下來，那也是我第一次見告訴人，她那時好像躲在旅社1
    樓要上去2樓的樓梯間看，驚魂未定的樣子，有流眼淚，在
    現場我沒有多問什麼，我就先離開了等語（偵卷第72、85至
    86頁、原審卷第65至74頁）。
　⒊並有，證人劉○聖手機內關於劉○聖與告訴人甲○之臉書Messen
    ger對話內容資料（偵卷75至79頁為證人劉○聖提供，嗣並經
    檢察官數位採證證人劉○聖手機列印在數採卷第11至49頁，
    時間自108年6月11日起，包含案發日之108年月6月12日上午
    7時56分起之對話），參酌上述臉書Messenger對話內容，並
    被告自承：如偵卷第76頁所示照片中（該偵卷76頁即數採卷
    第24頁照片，為甲○傳送予證人劉○聖之照片）的人是我，我
    拿完東西就要直接離開（原審卷第75頁）等情，，顯示甲○
    確實在案發後向證人劉○聖表明其遭人限制行動而無法回家
    ；在證人劉○聖透過臉書Messenger表明將報警後，被告將甲
    ○1人留於旅社而逕行離去；且甲○該時係躲避在旅社樓梯，
    直至親見證人劉○聖與警察前來，方願現身，該時甲○仍呈現
    受驚嚇之狀況等情。若被告與甲○所為之性行為確屬兩廂情
    願，則兩人於休憩完畢後自可一同離去，實難想見有何緣故
    導致告訴人甲○對被告如此忌憚驚懼，需待被告睡著，再隱
    諱地向尚不相熟的網友（證人劉○聖）求救；甚不願與被告
    一同退房離去，反係躲避於旅社樓梯間，待被告離去並見到
    網友及警察出現後，才願從藏身處出來。並佐以證人劉○聖
    證述見到甲○時驚魂未定、流淚之神情，並即向員警報案性
    侵害（此有偵卷第41頁110報案紀錄單在卷可佐），並甲○與
    被告彼此甫認識，而無恩怨之關係，衡諸上述事證，足可認
    定告訴人甲○所證被告係違反其意願強行對其為性交行為，
    應非虛構。
  ⒋又告訴人之指訴，係以使被告受刑事訴追為目的，是以告訴
    人之指訴為證據方法，除其指訴須無瑕疵，且應有查與事實
    相符之佐證，始得引為判決之基礎（最高法院52年台上字第
    1300號、61年台上字第3099號判決意旨參照）。就起訴事實
    所指：被告對甲○以如果沒有跟伊走，後果自己想，若找朋
    友來的話，就要打你朋友等語恫嚇一節，固有甲○前引證言
    為證，惟此部分尚無其他補強證據為佐，是此部分尚難採為
    判決之基礎。　
　⒌被告雖辯稱：其與告訴人甲○為上開性行為未違反其意願，是
    甲○同意的；我本來不想要，是甲○誘惑我發生關係等語（本
    院卷111頁），惟觀諸其前後所述之詞：
　⑴先於警詢時陳稱：係在臉書認識告訴人，僅認識1天。案發當
    日2人唱歌完因為下雨，經告訴人提議要去麗都大旅社住，
    兩人各睡各的，並無發生性行為，告訴人很早就讓她朋友來
    載她而離去（警卷第3至8頁）；
　⑵後於偵訊時，先行否認與告訴人於案發當日有發生性行為，
    案發當日睡醒時告訴人已不見了等語（偵卷第49至50頁），
    然於檢察官提示前引刑事局鑑定書之鑑定結果後，即改口稱
    ：有與告訴人交往過，交往1個星期，是案發前1週兩人曾於
    被告家發生性行為，案發當日沒有發生性行為云云（參偵卷
    第50頁）；
　⑶嗣於原審準備程序時，又改變說詞，承認案發當日確曾與告
    訴人為性行為等語，而辯稱係兩方你情我願，惟仍稱係甲○
    先行離開等語（原審卷第37頁），待證人劉○聖及到場警員
    陳威佑到麗都大旅社時，被告已不在現場，惟甲○仍在場，
    經證人劉○聖證述如前，並證人陳威佑員警證稱：「（當天
    到達現場之後，處理的情形？）…現場好像當事人跟他朋友
    就在旅館外面等我們到，當事人就有跟我們說一些事情，我
    問完她之後，因為是妨害姓自主案件，我就跟偵查隊說，後
    面就由偵查隊處理，我們派出所就沒有再介入。（到現場時
    被害人是在旅館外面？）是。（你當天到現場，有看到在庭
    的被告？）沒有印象」等語（原審卷第61至62頁），被告方
    坦認該日在警察到場時其已先行離去（原審卷第65頁），並
    稱：係因家人找他方先行離去，甲○該時留在樓梯間，說有
    朋友要來載她回去等語（原審卷第75至76頁）。顯見被告說
    詞反覆，且多與前引書證及證人證詞不符，一開始否認兩人
    有性行為，直至見刑事局鑑定書方承認，惟又為避責，試圖
    誤導稱兩人為性行為係其他日期；又先隱瞞於案發後其獨留
    甲○在旅社而先行離去之行為，待證人（劉○聖及到場警員陳
    威佑）作證並提出上述照片後，又於原審改以前詞為辯，然
    卻無法合理解釋甲○該時為何不願與其一同現身退房，反係
    躲避於樓梯間？而至本院又改稱：「是為工作才先離開」（
    本院卷111頁）；「警察來的時候，我不在場。我先離開了
    。（問：一起與甲○來，為何沒有一起離開？）因為她要叫
    她朋友來載她離去。」；「我離開時，甲○不在房間內（你
    離開時甲○在哪裡？）我不知道她跑去哪裡了。我起床的時
    候，甲○就不見了（本院卷232頁），被告辯詞反覆，且一再
    隨著證據顯見、法院詢問而改變說詞，難謂可採。
　⒍辯護人雖為被告辯護稱：本案係甲○主動與被告私訊要跟被告
    唱歌，並約在夜間一同出遊唱歌，以初識之網友而言，確實
    啟人疑竇。再者，甲○證稱遭2次性侵，於偵訊時稱前已遭被
    告在大坪頂之荒郊野外強制性交得逞，何以仍和被告一起去
    KTV唱歌？而在KTV甲○亦未向家人朋友求救或逃離現場，其
    證述實有違常情。且如果有遭被告上開第一次性侵，其隨時
    可以用手機求救，且甲○在與被告唱完歌離開後，被告曾進
    去超商，甲○1人獨自在外亦大可離開，卻和被告一起去麗都
    大旅社，且未向旅館人員求救；又甲○未趁被告睡著時離開
    房間，亦未向旅館人員要求報警；甲○向其網友即證人劉○聖
    求救時，僅說是遭人限制不能回家，若確有性侵，甲○豈會
    隻字不提？故而，甲○證述其遭被告在旅社房間內性侵害是
    可疑的。此外，客觀證據雖然有長庚醫院驗傷診斷書、警政
    署刑事警察局的鑑定書，但是鑑定書的內容並沒有有挫傷的
    記載，與強制性侵型態不合，而質疑甲○證述有瑕疵及違反
    常情之處，無法採信。惟：
  ⑴與網友相約夜間出遊、唱歌，甚至一同入住旅社，並不能推
    認有相當意願為性行為。
  ⑵至辯護人以甲○於偵查、原審理中關於去KTV唱歌前大坪頂另
    經強制性交1次（偵卷29頁、原審卷109頁，未經檢察官起訴
    ）仍與被告同至KTV唱歌，隨後又一同至超商、本案案發旅
    社等本案事發前後行程之證述，質疑甲○不求援、不離開，
    整體認定不合情理，而不具可信性等語。然：安坐於室，難
    體危境；評估利害得失、計較風險後果行事，本為人們趨吉
    避凶之道，為反抗、求援等動作或可得脫身，然亦可能導致
    自身景況更不利，不計生死後果換得難以預料之結局，實屬
    說易行難，何況甲○於案發時年紀尚輕（未滿20歲）涉世未
    深，就甲○立場，本僅係單純與網友（被告）相約唱歌，未
    料卻遭網友（被告）違反意願性侵害，以當時情境為深夜而
    處於陌生之處，就此等並非日常生活所能遭遇之突來惡害，
    膽顫害怕不知如何應對反應，使甲○不敢對外求助，此由甲○
    於原審交互詰問過程中，多次經詰問上情，回答：「他很兇
    」、「我很害怕，就跟他走」、「沒有人可以帶我走」、「
    我想求救，可是我會怕」、「我身上有帶手機（為什麼不求
    救）他有看我訊息，會很生氣」、「我趁他睡著才敢發訊息
    求救」、「我沒有跟櫃臺的阿姨求救，因為那時我會怕，怕
    他對我動手」（原審102頁、105至111頁）；且從甲○即便待
    被告睡著後求援，也是採取在不驚動被告之情況下發訊息求
    助，嗣躲在旅館樓梯間，見證人劉○聖到場後仍是驚恐流淚
    ，實可窺見甲○對被告之畏懼，當無從以事後理性判斷可為
    何種作為避免不利，即指甲○所證有悖常理，質疑甲○上述遭
    被告強制性交證言不可採。
  ⑶按【刑法第221條之妨害性自主罪，係自傳統以男性作為社會
    主體、帶有濃厚倫理維護色彩規範之妨害風化罪，修正而來
    ，雖然仍歸類於侵害社會法益罪章之內，但其法文中，已將
    犯罪之客體，從「婦女」擴大範圍為「男女」，以示現代社
    會生活中，男人亦可能淪為性侵害犯罪之被害人，基於兩性
    平等思維，自當同受保護；又將其犯罪行為態樣，增加「恐
    嚇」一種，於「強暴、脅迫、催眠術」之羅列範圍，以強調
    所欲保護之法益為性意思之自主權；復因原「致使不能抗拒
    」之要件，過於嚴苛，導致學說上有「被害人必須冒著生命
    危險，奮勇強力抵抗侵害之一方，加害人始會構成犯罪」之
    爭辯，乃更將此要件刪除，並將原來之「他法」，修改成「
    其他違反其意願之方法」，表明任何違反被害人自由意志之
    性交行為，皆成立本罪，以符合性自主法益受保護之精神，
    可見其實已偏向個人法益之保障。其中，「其他違反其意願
    之方法」，乃屬於上揭強暴等方式以外之獨立行為態樣，不
    同於傳統立法例上，常見先以例示，後加「其他」，涵括相
    類概念之情形，…申言之，雖為同居人、親密情人、男女朋
    友，倘一方無性交之意願，另方予以違反，使其性自主意思
    顯然遭受壓抑，無助難抵或無從逃免，甚或無知受騙、不敢
    抗拒，及缺乏同意能力、不知反對而進行，皆仍成立此犯罪
    ，其若僅為普通關係，甚至無何關係，益當如此】，最高法
    院104年度台上字第1066號刑事判決意旨參照。甲○已就被告
    如何違反其意願，使其性自主意思遭受壓制明確證述，且有
    上述證據為佐證，而強制性交之成立，不以被告暴力相加或
    被害人需奮力反抗要件，當無必然甲○需受有挫傷等傷勢始
    能成立，故辯護人以甲○驗傷無挫傷，無從證明本案為強制
    性交，亦難採信。
　⑷另依甲○、證人劉○聖之證述及兩人Messenger對話內容可知，
    於案發時，甲○與證人劉○聖僅初識之網友，證人劉○聖為異
    性，甲○對己受被告性侵害一事，一時無法啟齒坦言以告，
    然其仍欲逃離現下處境，故僅能退而求其次，告以受被告限
    制而無法自由離去，作為求援之語，與一般常情並無不合之
    處，更不能以此即認甲○嗣後所證其遭被告性侵害一詞虛假
    而不可信。
  ⑸故而，辯護人上述為被告所辯之詞，尚難憑採，而無從推翻
    本院上開認定。
㈢、綜上所述，被告前開所辯，係卸責之詞，不足採信。被告上
    揭犯罪事實所示之犯行，事證明確，堪以認定，而應依法論
    科。
三、核被告所為，係犯刑法第221條第1項之強制性交罪。
四、上訴論斷的理由
㈠、原審據以論處被告罪刑，固非無見。惟查：被告於上訴本院
    後，業已與甲○達成調解，並依調解條件按月賠償，有被告
    乙○○與甲○111年4月11日111年度附民移調字第20號調解事件
    調解筆錄、本院公務電話紀錄單在卷可佐（本院卷172-1、1
    95頁）在卷可佐，此為原判決未及斟酌，尚有未合。被告上
    訴意旨仍執前詞，否認犯罪，雖無理由，然就被告與告訴人
    甲○達成調解一情，原審未及審酌而有不當，自應由本院將
    原判決撤銷改判。
㈡、爰審酌被告未尊重甲○之性自主權，為前述強制性交之行為，
    造成告訴人甲○身心受創，所為實值非難；犯後否認犯行態
    度；並被告與告訴人達成調解而為賠償之情事，及被告素行
    （有詐欺前科，不構成累犯，有臺灣高等法院被告前案紀錄
    表可佐）；被告自述為外包商，月收入約新臺幣2萬元之經
    濟狀況、高中肄業之教育程度，未婚，並無子女等個人狀況
    （原審卷第131頁、本院卷233頁）等一切情狀，量處如主文
    第2項所示之刑，以示懲儆。
據上論結，應依刑事訴訟法第369條第1項前段、第364條、刑法
第299條第1項前段，判決如主文。 
本案經檢察官王建中提起公訴，檢察官劉玲興到庭執行職務。
中　　華　　民　　國　　111 　年　　7 　　月　　14　　日
                  刑事第三庭    審判長法  官 吳進寶
                                      法  官 方百正
                                      法  官 陳億芳
以上正本證明與原本無異。
如不服本判決應於收受本判決後20日內向本院提出上訴書狀，其
未敘述上訴理由者，並得於提起上訴後20日內向本院補提理由書
狀（均須按他造當事人之人數附繕本）「切勿逕送上級法院」。
中　　華　　民　　國　　111 　年　　7 　　月　　14　　日
　　　　　　　　　　　　　　　　　　 書記官 陳慧玲　
【附錄本判決論罪科刑法條】：
中華民國刑法第221條第1項（強制性交罪）
對於男女以強暴、脅迫、恐嚇、催眠術或其他違反其意願之方法
而為性交者，處3年以上10年以下有期徒刑。